臺灣高等法院民事判決　　　　　　　　　 96年度家上字第3號
上　訴　人　丙○○（原名彭康生）
　　　　　　乙○○（又名彭泰生）
共　　　同
訴訟代理人　癸○○
被　上訴人　壬○○
　　　　　　庚○○
　　　　　　己○○
　　　　　　辛○○
　　　　　　戊○○
被上訴人兼
上四人共同
訴訟代理人　丁○○
上列當事人間請求確認繼承權存在事件，上訴人對於中華民國95
年11月15日臺灣臺北地方法院95年度家訴字第4號第一審判決提
起上訴，本院於96年3月7日言詞辯論終結，判決如下：
    主      文
上訴駁回。
第二審訴訟費用由上訴人負擔。
    事實及理由
壹、程序部分：
    上訴人依臺灣地區與大陸地區人民關係條例第67條、民法第
    1138條、民事訴訟法第247條規定提起本訴，請求確認上訴
    人就被繼承人彭家榮之遺產有繼承權存在，及確認被上訴人
    對彭家榮遺產之繼承權不存在，與上訴人前於民國（下同）
    93年12月間向原法院提起93年度家訴字第218號給付遺產訴
    訟，兩案之訴訟標的不同，上訴人提起本訴，無違一事不再
    理原則，合先敘明。
貳、實體部分：
一、上訴人起訴主張：上訴人為被上訴人之被繼承人彭家榮與大
    陸元配舒桂貞所生子女，依民法第1138條第1款規定，上訴
    人為被繼承人彭家榮第一順位繼承權人。被繼承人彭家榮來
    台後，再娶被上訴人壬○○為妻，育有子女即被上訴人庚○
    ○、己○○、辛○○、丁○○與戊○○。兩岸開放後，被繼
    承人彭家榮始知上訴人尚在，被繼承人彭家榮於88年6月29
    日死亡，上訴人依法備妥證件，委託在台鄰縣同鄉癸○○於
    法定期限內代辦聲明繼承，卻因被繼承人彭家榮在其任職之
    工作履歷表未據實填明大陸元配與子女資料，及被上訴人壬
    ○○於開庭偽證陳述，致上訴人依法聲明繼承及抗告均遭駁
    回。惟依被繼承人彭家榮親筆所書之「革命實踐研究院工作
    人員履歷表第四面『來台經過』欄末句載明：係『於41年1
    月（始離開大陸）返抵台祖國（臺灣）。』」故上訴人乙○
    ○於40年3月21日出生並無問題，足見被上訴人壬○○為獨
    吞遺產而故意說謊。又據該履歷表第二面「簡要自述」欄後
    段所載：「余走廣州時，遽聞余家五口（包括元配舒桂貞及
    三名子女在內）全遭殺害，悲痛欲絕」。此亦可能為其履歷
    表未記明其大陸配偶及子女主因；但其履歷已載明：『原配
    偶舒桂貞』卻是鐵的事證。另一個未記明大陸配偶、子女的
    原因，亦可能基於當年國共惡鬥的歷史背景，深恐其在國民
    黨任黨工，為防親人遭到共匪迫害或殘殺，故意不填寫以保
    護大陸親人，並對自身前途有益，另亦可能考慮再婚成家，
    以免重婚罪加身之種種時代背景所造成。另其履歷表亦有數
    處誤載，第三面親屬記載亦錯誤百出，故其履歷表未記明大
    陸妻與子女就不足為奇，自不能以個人資料記載不實，認定
    上訴人並非被繼承人彭家榮之子女。被繼承人彭家榮原籍確
    有長女彭洪玉，且曾由被繼承人彭家榮申請來台侍父並被打
    傷，彭洪玉因嫁美，無法在大陸親自辦理公證而拋棄權利。
    又在中國父系社會習俗上，被繼承人彭家榮基於父親之長輩
    地位信稱「康兒」、「康生、泰生吾兒」並無不妥，至於上
    訴人寄信予後母即被上訴人壬○○信稱「媽媽」，自署「丙
    ○○、彭泰生」，與原名康生、又名泰生，係一人多名者，
    並無不可之理。被上訴人壬○○誑稱願意分匯上訴人各新台
    幣（下同）40萬元，意圖騙取上訴人辦妥拋棄繼承公證書後
    寄給被上訴人壬○○，經上訴人委託代理人依此辦理，並經
    聲請臺北市文山區調委會，請求調解被上訴人各給付40萬元
    ，然被上訴人卻不出席調解，上訴人才發現被上訴人意圖騙
    取上訴人拋棄繼承之公證書，以便獨吞遺產。上訴人確認被
    上訴人侵占遺產後，先後具狀向法院聲請發支付命令，亦均
    遭被上訴人異議，足證被上訴人確係意圖詐騙取得公證書。
    上訴人聲明繼承雖經駁回，但依非訟事件程序處理者，依法
    並不生實質上之既判確定力。上訴人為此依臺灣地區與大陸
    地區人民關係條例第67條、民法第1138條、民事訴訟法第24
    7條規定提起本訴，求為判決：(一)確認上訴人就被繼承人彭
    家榮之遺產有繼承權。(二)確認被上訴人對被繼承人彭家榮遺
    產之繼承權不存在，並應將其如附表一所示之不動產塗銷繼
    承登記、附表二已繼承之動產折價4,000,000元返還上訴人
    。(三)上訴人願供擔保，請准宣告假執行。
二、被上訴人則以：上訴人並非被繼承人彭家榮之繼承人，上訴
    人在被繼承人彭家榮死亡後之遺產糾紛，已於93年12月間向
    原法院提起93年度家訴字第218號給付遺產訴訟，其中一項
    請求權基礎為民法第1146條之繼承回復請求權，該規定包含
    請求確認繼承人資格，及回復繼承標的之權利，上訴人另行
    起訴違反民事訴訟法第253條規定，其訴顯然不合法且欠缺
    訴之利益。又被上訴人等之繼承權是否存在，與上訴人有何
    干係，上訴人訴之聲明第2項，亦顯欠缺確認之利益。上訴
    人於94年4月間向臺灣臺北地方法院檢察署提起侵占告訴，
    亦經檢察官於94年12月19日予以不起訴處分。上訴人迄今無
    法提出直接證據證明其等為被繼承人彭家榮之繼承人，上訴
    人與其訴訟代理人所述全係烏有等語，資為抗辯。
三、原審為上訴人敗訴之判決，上訴人提起上訴，上訴聲明為：
    (一)原判決廢棄。(二)確認上訴人對被繼承人彭家榮之遺產有繼
    承權。(三)確認被上訴人對被繼承人彭家榮之遺產繼承權不存
    在，並應將如附表一之不動產塗銷繼承登記、附表二已繼承
    之動產折價4,000,000元返還上訴人繼承。(四)上訴人願供擔
    保，請准宣告假執行。(五)第一、二審訴訟費用由被上訴人連
    帶負擔。被上訴人答辯聲明為：(一)上訴駁回。(二)訴訟費用由
    上訴人負擔。
四、按遺產繼承人，除配偶外，依左列順序定之：一直系血親卑
    親屬。二父母。三兄弟姊妹。四祖父母。民法第1138條定有
    明文。經查：
  (一)被繼承人彭家榮係2年3月17日出生，於88年6月29日死亡，
    被上訴人壬○○為其配偶，被上訴人丁○○、庚○○、己○
    ○、辛○○、戊○○為其婚生子女，有死亡證明書、戶籍謄
    本附卷可憑（原審卷第124、11至12頁），可認是實。
  (二)上訴人主張渠等係被繼承人彭家榮之子，對被繼承彭家榮之
    遺產有繼承權等語，查被繼承人彭家榮曾於大陸地區與原配
    偶舒桂貞（已歿）結婚，固有戶籍謄本記載可憑（本院卷第
    49頁），惟查，兩造於原法院另有93年度家訴字第218號給
    付遺產訴訟，前開案件曾就「丁○○與丙○○及乙○○是否
    為同父異母之兄弟」進行鑑定，依據鑑定機關即法務部調查
    局95年8月8日調科肆字第09500303050號鑑定通知書載明鑑
    定結果略以：「‧‧‧依據遺傳法則，丁○○之DNA Y STR
    式DYS385b及DY S391等兩項型別與丙○○及乙○○之相對應
    型別均矛盾，因此認為丁○○不可能為丙○○及乙○○之同
    父異母的兄弟」（原審卷第194至195頁），又三軍總醫院附
    設民眾診療服務處曾函覆略以：「被繼承人彭家榮於88年6
    月29日住院期間死亡，該院已無相關檢體留存」（本院卷第
    35頁），兩造對前開函覆內容均不爭執（本院卷第116頁反
    面）。是被繼承人彭家榮已無檢體可供進行DNA鑑定，以被
    繼承人彭家榮之婚生子即被上訴人丁○○與上訴人共同進行
    鑑定，上訴人與被上訴人丁○○非同父異母之兄弟，則上訴
    人非被繼承人彭家榮之子，可以認定。
  (三)上訴人提出財團法人海峽交流基金會（下稱海基會）驗證之
    大陸地區公證書記載略以：「經調查，茲證明彭家榮（男。
    一九一三年三月十七日出生，一九九九年六月二十九日在臺
    灣死亡，生前住臺灣省臺北市○○路○段203巷2弄8號3樓）
    ，其在江西直系親屬及旁系親屬共有以下五人：‧‧‧長子
    ：丙○○，曾用名彭康生，一九四七年三月二十五日出生‧
    ‧‧次子：乙○○，又名彭泰生。一九五一年三月二十一日
    出生‧‧‧」（原審卷第16至18頁），惟按臺灣地區與大陸
    地區人民關係條例第7條規定：「在大陸地區製作之文書，
    經行政院設立或指定之機構或委託之民間團體驗證者，推定
    為真正」、及臺灣地區與大陸地區人民關係條例施行細則第
    9條規定：「依本條例第7條規定推定為真正之文書，其實質
    上證據力，由法院或有關主管機關認定。文書內容與待證事
    實有關，且屬可信者，有實質上證據力。推定為真正之文書
    ，有反證事實證明其為不實者，不適用推定。」，上訴人與
    被繼承人彭家榮之子即被上訴人丁○○經法務部調查局進行
    DNA鑑定為非同父異母之兄弟，詳前述，是不能以前開經海
    基會驗證之大陸地區公證書之內容逕為認定上訴人為被繼承
    人彭家榮之子。
  (四)證人甲○○於本院證述略稱：伊與上訴人母親同校服務，伊
    到院證明上訴人是彭家榮之子，上訴人彭康生有來臺灣照顧
    彭家榮二個月等語，及證人子○○證稱略以：伊不認識上訴
    人二人，對彭家榮應該見過面，不是很熟，伊父親說過彭家
    榮在大陸上結過婚，在臺灣也結婚，彭家榮的兒子或小輩應
    該來臺灣看過他等語（本院卷第115頁反面至116頁）。然證
    人甲○○證述上訴人彭康生曾照顧被繼承人彭家榮，與上訴
    人是否為被繼承人彭家榮之婚生子無必然關聯；證人子○○
    係自其父親聽聞被繼承人彭家榮之子曾來臺灣，係屬傳聞證
    據，亦與上訴人是否為被繼承人彭家榮之婚生子無直接關聯
    ，是證人等之證言均不能證明上訴人確係被繼承人彭家榮之
    子。
  (五)上訴人提出被繼承人彭家榮親函上訴人信件、指明訓誡大陸
    子女錄音帶乙捲、傳承祖父遺像乙禎、被上訴人承認上訴人
    有繼承權而願各給付40萬元之信函、大陸地區人民進入臺灣
    地區保證書、入境人口申報流動人口登記聯單等件，其內容
    略為：被繼承人彭家榮自述在台家庭、財產、健康等情形或
    探詢上訴人近況，及被上訴人壬○○草擬願給付上訴人丙○
    ○40萬元後，上訴人丙○○拋棄對彭家榮遺產之繼承權之同
    意內容，及上訴人入境臺灣被上訴人為其作保等，上訴人主
    張被繼承人彭家榮親稱上訴人為其子或被上訴人承認渠等為
    兄長云云，惟上訴人經DNA鑑定非被繼承人彭家榮之子，前
    開文件內容雖有被上訴人稱呼渠等為被繼承人彭家榮之子，
    或兩造為兄弟妹關係之記載，然仍不能遽以前開文件之記載
    為上訴人有利之認定。
五、上訴人與被繼承人彭家榮之子即被上訴人丁○○非同父異母
    之兄弟，上訴人即非被繼承人彭家榮之子，上訴人請求確認
    對被繼承人彭家榮之遺產有繼承權，係屬無據，應予駁回。
    上訴人既非被繼承人彭家榮之繼承人，則上訴人請求確認被
    上訴人對被繼承人彭家榮遺產之繼承權不存在，並將如附表
    一之不動產塗銷繼承登記，附表二已繼承之動產折價4,000,
    000元返還上訴人繼承，即無訴之利益，應併予駁回。
六、綜上所述，上訴人主張渠等為被繼承人彭家榮之子，為不足
    採。從而，上訴人主張本於繼承之法律關係，請求確認對被
    繼承人彭家榮之遺產有繼承權，並確認被上訴人繼承權不存
    在及塗銷繼承登記及返還已繼承之動產，為無理由，不應准
    許。原審為上訴人敗訴之判決，並無不合。上訴意旨指摘原
    判決不當，求予廢棄改判，為無理由，應予駁回。
七、上訴人於96年2月13日準備程序中當庭撤回將上訴人二人與
    被上訴人庚○○等五名子女之血液予以鑑定之聲請，並稱無
    其他舉證（本院卷第116頁至反面），附此說明。
八、本件事證已臻明確，兩造其餘攻擊及防禦方法及未經援用之
    舉證，經審酌核與本件判決結果不生影響，不再一一論述，
    附此敘明。
九、據上論結，本件上訴為無理由，依民事訴訟法第449條第1項
    、第85條第1項，判決如主文。
中　　華　　民　　國　　96　　年　　3 　　月　　21　　日
                      民事第二庭
                        審判長法  官 吳謙仁
                              法  官 蘇瑞華
                              法  官 李瓊蔭
正本係照原本作成。
如不服本判決，應於收受送達後20日內向本院提出上訴書狀，其
未表明上訴理由者，應於提出上訴後20日內向本院補提理由書狀
（均須按他造當事人之人數附繕本）上訴時應提出委任律師或具
有律師資格之人之委任狀；委任有律師資格者，另應附具律師資
格證書及釋明委任人與受任人有民事訴訟法第466條之1第1項但
書或第2項（詳附註）所定關係之釋明文書影本。
中　　華　　民　　國　　96　　年　　3 　　月　　27　　日
　　　　　　　　　　　　　　　書記官 王才生
附註：
民事訴訟法第466條之1（第1項、第2項）：
對於第二審判決上訴，上訴人應委任律師為訴訟代理人。但上訴
人或其他法定代理人具有律師資格者，不在此限。
上訴人之配偶、三親等內之血親、二親等內之姻親，或上訴人為
法人、中央或地方機關時，其所屬專任人員具有律師資格並經法
院認為適當者，亦得為第三審訴訟代理人。
